【裁判字號】    97,訴,365
【裁判日期】    971006
【裁判案由】    分割共有物
【裁判全文】
臺灣雲林地方法院民事判決               97年度訴字第365號
原      告  己○○
被      告  辛○○
訴訟代理人  壬○○○
被      告  庚○○
            戊○○
            丙○○
            乙○○
            甲○○
            丁○○
上列當事人間請求分割共有物事件，本院於民國97年9 月22日言
詞辯論終結，判決如下：
    主  文
兩造共有坐落雲林縣古坑鄉○○段一○七五地號、地目田、面積
一六九一三平方公尺土地，應分割如雲林縣斗六地政事務所九十
七年四月十八日之土地複丈成果圖所示：(一)編號Ａ部分面積一八
七九點二二平方公尺土地分歸被告庚○○取得。(二)編號Ｂ部分面
積一八七九點二二平方公尺土地分歸被告辛○○取得。(三)編號Ｃ
部分面積一八七九點二二平方公尺土地分歸原告己○○取得。(四)
編號Ｄ部分面積二八一八點八四平方公尺土地分歸被告甲○○取
得。(五)編號Ｅ部分面積二一二九點五平方公尺土地分歸被告乙○○取得。(六)編號Ｆ部分面積二四三六點五平方公尺土地分歸被告
丙○○取得。(七)編號Ｇ部分面積二○三○平方公尺土地分歸被告
戊○○取得。(八)編號Ｈ部分面積一八六○點五平方公尺土地分歸
被告丁○○取得。
訴訟費用由兩造按原應有部分比例負擔。
    事實及理由
一、原告主張：坐落雲林縣古坑鄉○○段1075地號、地目田、面
    積16,913平方公尺土地（下稱系爭土地），為兩造所共有，
    原告應有部分為1/9 ，被告辛○○應有部分為1/9 、被告庚○○應有部分為1/9 、被告戊○○應有部分為4060/33826
    ，被告丙○○應有部分為4873/33826，被告乙○○應有部分
    為4259/33826，被告丁○○應有部分為3721/33826，被告甲○○應有部分為1/6 。系爭土地並無不能分割之約定，亦無
    法律限制分割之規定，因共有人間不能達成分割協議，為求
    土地之充分利用，為此請求裁判分割等語。
    並聲明：如主文所示。
二、被告戊○○則以：請求依民國57年之分割協議之分割方法方
    式分割；另希望以抽籤方式決定分配位置；又希望將其現耕
    作之土地分配由伊取得，至分配面積超過其應有部分面積者
    ，應該是地政測量有問題，伊不同意補償其他共有人等語，
    資為抗辯。
    被告辛○○、庚○○、丙○○、乙○○、甲○○、丁○○則
    到庭表示同意原告所提出之分割方案。
三、得心證之理由：
  (一)按各共有人得隨時請求分割共有物，但因物之使用目的不能
    分割或契約訂有不分割之期限，不在此限。共有物之分割，
    依共有人協議之方法行之。分割之方法，不能協議決定者，
    法院得因任何共有人之聲請，命以原物分配於各共有人，民
    法第823 條第1 項及第824 條第1 項、第2 項第1 款分別定
    有明文。本件原告主張系爭土地為兩造所共有，兩造應有部
    分比例詳如土地登記謄本所示，兩造就系爭土地無法以協議
    方式分割，且系爭土地並無訂定不分割之期限，而系爭土地
    依其使用目的亦非不能分割等情，業據原告提出土地登記謄
    本為證，並為被告所不爭執，堪信為真實，是原告請求分割
    共有土地，自屬有據，應予准許。
  (二)按法院就共有物為裁判分割時，應考慮公平性、當事人聲明
    、應有部分比例與實際使用是否相當、共有物之客觀情狀、
    共有物之性質、共有物之價格與經濟價值、共有人利益、各
    共有人主觀因素與使用現狀、共有人之利害關係等因素（最
    高法院69年度台上字第3100號判決意旨參照）。經查，系爭
    土地北邊臨接道路（古坑鄉○○路），南邊則無道路與外界
    聯絡，系爭土地西邊有被告庚○○所有之鐵皮屋平房，東邊
    則有被告乙○○、丙○○所有之磚造平房，其餘部分種植柳
    丁、麻竹等作物，業經本院至現場勘驗明確，製有勘驗筆錄
    及現場繪製圖在卷可憑。
  (三)本院審酌如依原告所提出之分割方案分割，則被告庚○○所
    有之鐵皮屋、被告乙○○、丙○○所有之磚造平房，及被告
    戊○○、丁○○所耕作之土地，分別分配由被告庚○○、乙○○、丙○○、戊○○、丁○○取得，是系爭土地上之建物
    於土地分割後均得以保存，且被告戊○○所分得位置亦與其
    兄弟間於57年間所訂之分割協議之分配位置大致相同；又被
    告戊○○、丁○○所分得土地，絕大部分均與其現耕作之範
    圍相同，雖略少於其現耕作之面積（被告戊○○部分較現耕
    作面積減少115 平方公尺，被告丁○○較其現耕作面積減少
    5.5 平方公尺），然因其二人所分得土地與應有部分面積相
    符，將省卻共有人間因面積互有增減而衍生金錢找補之問題
    ，且各共有人分得土地均分別臨接道路，分得土地價值相當
    ，得以發揮土地之最大使用利益。
  (四)而倘依被告戊○○之主張，以抽籤方式或依其現占有使用土
    地現狀分割，且其分得面積較其應有部分面積增加部分不補
    償其他共有人者，則因被告戊○○應有部分面積較其實際耕
    作面積少115 平方公尺，不僅將導致其他共有人所分得面積
    不足，因此衍生金錢找補之問題，且因抽籤結果有其不確定
    性，則被告庚○○、乙○○、丙○○之建物是否得以分配由
    其等取得並完整保存，亦有疑問，又被告戊○○分得面積較
    其應有部分面積增加部分倘不補償其他共有人，亦顯失公平
    ，實難認妥適。
  (五)又被告辛○○、庚○○、丙○○、乙○○、甲○○到庭均表
    示同意依原告所提出之分割方案分割，被告丁○○則表示原
    則上同意依原告所提出之分割方案分割，是經斟酌兩造之意
    願、土地整體之利用價值，並兼顧使用現狀，保存現有建物
    之完整性，及兩造間共有價值平等均衡原則，本院認本件分
    割方法應以雲林縣斗六地政事務所97年4 月18日之土地複丈
    成果圖為基準，即如附圖所示，編號Ａ部分面積1879.22 平
    方公尺土地分歸被告庚○○取得。編號Ｂ部分面積1879.22
    平方公尺土地分歸被告辛○○取得。編號Ｃ部分1879.22 平
    方公尺土地分歸原告己○○取得。編號Ｄ部分面積2818.84
    平方公尺土地分歸被告甲○○取得。編號Ｅ部分面積2129.5
    平方公尺土地分歸被告乙○○取得。編號Ｆ部分面積2436.5
    平方公尺土地分歸被告丙○○取得。編號Ｇ部分面積2030平
    方公尺土地分歸被告戊○○取得。編號Ｈ部分面積1860.5平
    方公尺土地分歸被告丁○○取得。此一分割方案，已兼顧系
    爭土地之使用現況及分割意願，而各共有人分得之土地，均
    面臨道路，地形方正，土地利用價值於分割後不至降低。從
    而，本件裁判分割，應以附圖所示分割方法分割為適當。
四、末按，分割共有物事件本質上並無訟爭性，兩造本可互換地
    位，由任一共有人起訴請求分割，均無不可，且兩造均因本
    件裁判分割均蒙其利，由敗訴當事人負擔訴訟費用顯失公平
    ，故本院認於裁判分割共有物訴訟，於法院准予分割，原告
    之訴為有理由時，仍應由兩造分別依系爭土地應有部分比例
    分擔訴訟費用較符合公平原則，附此敘明。
五、訴訟費用負擔之依據：民事訴訟法第80條之1 。
中    華    民    國    97    年    10    月    6     日
                  民事第二庭    法  官  冷明珍
以上正本係照原本作成
如對本判決上訴，須於判決送達後20日內向本院提出上訴狀
中    華    民    國    97    年    10    月    6     日
                                書記官  李清龍


司法院資訊處製作；財團法人民間司法改革基金會備份。
